【裁判字號】    99,上易,356
【裁判日期】    991026
【裁判案由】    給付報酬
【裁判全文】
臺灣高等法院民事判決                 99年度上易字第356號
上  訴  人  乙○○
訴訟代理人  朱昌碩律師
被  上訴人  僑茂房屋仲介股份有限公司
法定代理人  甲○○
訴訟代理人  陳守文律師
上列當事人間，請求給付報酬事件，上訴人對於中華民國99年 2
月26日臺灣臺北地方法院98年度訴字第1602號第一審判決，提起
上訴，經本院於99年10月12日言詞辯論終結，判決如下：
    主      文
上訴駁回。
第二審訴訟費用由上訴人負擔。
    事實及理由
一、被上訴人起訴主張：上訴人於民國(以下同)98年 2月27日將
    其所有坐落臺北市○○區○○段6小段117地號土地應有部分
    暨其上建物門牌號碼臺北市中山區○○○路○段116巷 8號房
    屋(以下稱系爭房地)委託被上訴人居間仲介出售，與被上訴
    人簽訂不動產買賣專任委託書(以下稱系爭委託書)，約定委
    託期間自98年2月27日起至同年5月27日止，委託銷售總價額
    為新臺幣(以下同)4,000萬元(含土地增值稅費及被上訴人服
    務報酬在內)，服務報酬為實際成交價額的4%；同年5月19日
    被上訴人覓得買方即訴外人丙○○願意買受系爭房地，上訴
    人竟要求以買方所出價額扣除土地增值稅及被上訴人之服務
    報酬，實拿4,000 萬元，即被上訴人之服務報酬為買方所出
    願買價額，扣除其實拿金額、及土地增值稅後之餘額，被上
    訴人為促成交易仍表同意，同日於「契約內容調整同意書」
    (以下稱系爭同意書)之「特殊約定」欄，合意將系爭委託書
    第2條委託總價額、第4條服務報酬之相關約定變更為：「賣
    方實收4,000 萬元正，增值稅不含賣方實收，仲介服務費為
    超價部份」，委託期間於「一般約定」欄變更為98年 5月19
    日至98年5月27日止；嗣後訴外人丙○○願以4,100萬元買受
    系爭房地，與被上訴人簽署買賣定金契約(以下稱系爭契約)
    ，並交付面額100 萬元之支票乙紙，以為定金，由被上訴人
    代理收受，並約定於同年 5月22日前至被上訴人公司與上訴
    人簽訂不動產買賣契約；惟被上訴人就系爭房地已與訴外人
    丙○○成交收受定金之事實，通知上訴人簽訂不動產買賣契
    約，竟為上訴人所拒絕，幾經溝通無效，98年 5月22日被上
    訴人再以存證信函通知於函到 3日內至被上訴人公司與買方
    簽約，仍為所拒，上訴人顯已違反系爭委託書之約定，仍應
    依約給付被上訴人之服務費；經查訴外人即買方丙○○就系
    爭房地出價4,100萬元，應課徵土地增值稅為41萬3,453元，
    依約上訴人實拿4,000萬元，被上訴人應可獲得58萬6,547元
    (4,100萬-4,000萬-41萬3,453=58萬6,547 )之服務報酬；為
    此，求為命上訴人應給付被上訴人58萬6,547 元，並自起訴
    狀繕本送達翌日(98年9月5日)起至清償日止，按週年利率5%
    計算利息之判決；對於上訴人之上訴所為答辯聲明：(一)上訴
    駁回。(二)第二審訴訟費用由上訴人負擔。
二、上訴人則以：被上訴人受上訴人委託銷售被上訴人仍居在內
    之系爭房地期間，從未見其經紀業務員協同買受人丙○○前
    來看屋，於不解系爭房地現況即支付定金100 萬元，買受價
    逾4,000萬元之系爭房地，顯與一般交易經驗不符；98年5月
    20日其營業員劉一忠以電話通知上訴人業已覓得買主，是日
    晚上，上訴人與之聯絡未獲，向其店長表示想前往瞭解成交
    內容，據其店長表示劉一忠人在宜蘭不方便、亦無法處理，
    一再規避，顯與一般仲介業莫不極力促成交易之常情有違；
    被上訴人接獲其通知簽約之存證信函，竟未檢附系爭契約、
    及所收受定金之支票影本，被上訴人委請代書函覆，請其告
    知成交總價額、買方付款流程，及其違反收受定金應於24小
    時內交付上訴人之約定，亦未獲置理，其所稱丙○○願意購
    買系爭房地，並已支付定金之說詞，顯不實在；再者，被上
    訴人不僅未依約交付定金予上訴人，經上訴人通知仍未交付
    ，且系爭契約亦未經上訴人簽章，上訴人自無簽訂不動產買
    賣契約之義務，系爭房地之買賣迄未有效成立，被上訴人未
    依約完成其義務，請求服務報酬自屬無據等語，資為抗辯；
    對於原法院為其不利判決聲明不服，提起上訴所為聲明：(一)
    原判決廢棄。(二)被上訴人在第一審之訴駁回。(三)第一、二審
    訴訟費用由被上訴人負擔。
三、被上訴人主張上訴人於98年 2月27日將其所有系爭房地委託
    被上訴人居間仲介出售，與被上訴人簽訂系爭委託書，約定
    委託期間自98年2月27日起至同年5月27日止，委託銷售總價
    額為4,000 萬元(含土地增值稅費及被上訴人服務報酬在內)
    ，服務報酬為實際成交價額的4%；同年 5月19日又與上訴人
    簽訂系爭同意書，將系爭委託書第2條委託銷售總價額、第4
    條服務報酬之相關約定變更為：「賣方實收4,000 萬元正，
    增值稅不含賣方實收，仲介服務費為超價部份」，委託期間
    變更為98年5月19日至98年5月27日止；98年 5月22日被上訴
    人略以：「被上訴人已收取買方丙○○定金100 萬元支票，
    請於文到3 日內前往被上訴人公司簽訂不動產買賣契約」之
    存證信函通知上訴人，同月27日上訴人亦以存證信函拒絕等
    事實，為上訴人所不爭執，且有系爭委託書、系爭同意書、
    存證信函在卷(原審卷第9至13、16、17、35 頁)為憑；被上
    訴人主張之上開事實，應堪信為真實。
四、按：「稱居間者，謂當事人約定，一方為他方報告訂約之機
    會或為訂約之媒介，他方給付報酬之契約。」、「稱委任者
    ，謂當事人約定，一方委託他方處理事務，他方允為處理之
    契約。」、「委任事務之處理，須為法律行為，而該法律行
    為，依法應以文字為之者，其處理權之授與，亦應以文字為
    之。」民法第565條、第528、第531 條分別定有明文。最高
    法院52年度臺上字第2675號亦著有「民法第565 條所定之居
    間有二種情形，一為報告訂約機會之報告居間，一為訂約之
    媒介居間。所謂報告居間，不以於訂約時周旋於他人之間為
    之說合為必要，僅以為他方報告訂約之機會為已足，而居間
    人之報酬，於雙方當事人因居間而成立契約時，應許其請求
    。」之判例意旨，可資參照；本件上訴人委託被上訴人居間
    仲介出售所有系爭房地，與被上訴人簽訂系爭委託書，所為
    ：「受託人於買賣成交時，得向委託人收取服務報酬，…前
    項受託人之服務報酬，委託人於與買方簽訂買賣契約時，應
    乙次繳清予受託人或…」之約定(第4條第1、2 項)，顯係訂
    約之媒介居間，核與前揭民法第565 條之規定、最高法院52
    年度臺上字第2675號判例意旨，具有居間契約之性質；所為
    ：「委託銷售總價額為新臺幣肆仟萬元整。」、「乙方（指
    被上訴人，以下同）在委託期間內所做之不動產買賣說明書
    、市場調查、廣告企劃、買賣交涉…」、「乙方代理收受定
    金…。」、「甲方(指上訴人，以下同)同意乙方可為買賣雙
    方之代理人。而買方出價承購之條件，若與本委託書相當或
    較有利甲方時，甲方同意乙方無須再行通知即得全權代理收
    受定金，…。」等之約定(第2條、第8條、第9 條)，係上訴
    人委託被上訴人處理出售系爭房地之事務，被上訴人允為處
    理，具有民法第528 條規定之委任契約性質；系爭委託書兼
    具居間與委任之混合契約，應先敘明。
五、被上訴人主張上訴人委託被上訴人出售其所有系爭房地，被
    上訴人已依約覓得買主丙○○願以4,100 萬元買受系爭房地
    ，與被上訴人簽訂系爭契約，由被上訴人代理收受買主所給
    付定金100 萬元支票，經被上訴人通知上訴人簽訂不動產買
    賣契約，竟為上訴人所拒，依系爭委託書第9條第2項第2 款
    之約定，被上訴人受託任務視為履行完成，上訴人仍應依約
    給付服務報酬等語；上訴人則以被上訴人受上訴人委託銷售
    被上訴人仍居在內之系爭房地期間，從未見其經紀業務員協
    同買受人丙○○前來看屋，於不解系爭房地現況即支付定金
    100萬元，買受價逾4,000萬元之系爭房地，顯與一般交易經
    驗不符；98年5 月20日其營業員劉一忠以電話通知上訴人業
    已覓得買主，是日晚上，上訴人與之聯絡未獲，向其店長表
    示想前往瞭解成交內容，據其店長表示劉一忠人在宜蘭不方
    便、亦無法處理，一再規避，顯與一般仲介業莫不極力促成
    交易之常情有違；被上訴人接獲其通知簽約之存證信函，竟
    未檢附系爭契約、及所收受定金之支票影本，被上訴人委請
    代書函覆，請其告知成交總價額、買方付款流程，及其已違
    反收受定金應於24小時內交付上訴人之約定，亦未獲置理，
    其所稱丙○○願意購買系爭房地，並已支付定金之說詞，顯
    不實在；再者，被上訴人不僅未依約交付定金予上訴人，經
    上訴人通知仍未交付，且系爭契約亦未經上訴人簽章，上訴
    人自無簽訂不動產買賣契約之義務，系爭房地之買賣迄未有
    效成立，被上訴人未依約完成其義務，請求服務報酬自屬無
    據等語為抗辯；經查：
(一)被上訴人主張上訴人委託被上訴人出售其所有系爭房地，被
    上訴人已依約覓得買主丙○○願以4,100 萬元買受系爭房地
    ，與被上訴人簽訂系爭契約，由被上訴人代理收受買主所給
    付定金100 萬元支票之事實，業據被上訴人提出系爭契約、
    訴外人丙○○簽發受款人為上訴人、面額100 萬元之支票等
    影本在卷(原審卷第14、15頁)為憑，且經證人丙○○於本院
    到場結證(本院卷第48頁正背面)屬實；上訴人以系爭契約係
    於訴訟後，被上訴人業務員劉一忠找丙○○補簽的等語（參
    見本院卷第33頁背面）為抗辯；惟查證人丙○○係於98年 5
    月19日簽發前揭支票，而系爭契約簽署日亦為98年 5月19日
    之事實，業經證人丙○○結證稱：「（買賣定金契約是妳簽
    的？提示原審卷第14頁）是的。」、「(何時簽的？)應該是
    開支票的同一天簽的…」等語(本院卷第48頁正背面)在卷，
    並有系爭契約、前揭支票在卷足稽；上訴人對於前揭指名（
    即受款人）上訴人之支票又不爭執（本院卷第33頁背面、34
    頁）；空言抗辯被上訴人所提出系爭契約係被上訴人業務員
    劉一忠於訴訟後找丙○○補簽，純屬臆測之詞，顯非事實，
    要無足取；被上訴人主張之上開事實，亦堪信為真實。
(二)上訴人以訴外人即買受人丙○○於不解系爭房地現況即支付
    定金100萬元，買受價逾4,000萬元之系爭房地，顯與一般交
    易經驗不符為抗辯；惟查上訴人所為是項之抗辯，姑且不論
    是否屬實，上訴人於委託被上訴人居間仲介出售系爭房地，
    已出具「標的物現況說明書」(原審卷第12頁)，買受人為瞭
    解系爭房地現況，非不得由仲介人員及「標的物現況說明書
    」予以瞭解；且買受人之權利義務尚受民法有關買賣規定之
    規範，自難以買受人未親臨系爭房地查看即支付定金，有違
    常情論之，上訴人是項抗辯，亦無足取。
(三)上訴人以被上訴人依民第574 條之規定，無為上訴人受領定
    金之權利；於收受買方定金之支票未依系爭委託書第8條第2
    項之約定，送交上訴人，且以存證信函通知上訴人簽約時，
    又未隨函檢附支票及系爭契約予上訴人，在上訴人函覆請求
    釋疑亦未獲置理，上訴人拒絕簽訂不動產買賣契約書，非可
    歸責於上訴人之事由等語為抗辯；惟查系爭委託書兼具居間
    、委任之混合契約，已如前所述；而依系爭委託書第9條第1
    項所為：「甲方同意乙方可為買賣雙方之代理人。而買方出
    價承購之條件，若與本委託書相當或較有利甲方時，甲方同
    意乙方無須再行通知即得全權代理收受定金，並同意買賣契
    約於乙方收受定金時生效成立。」之約定，上訴人於簽訂系
    爭委託書已將出售系爭房地之事務，包括受領定金委託被上
    訴人處理，且買方丙○○願以4,100 萬元買受系爭房地，顯
    已符合與上訴人委託銷售總價金實拿4,000 萬元之約定，有
    系爭委託書、系爭同意書、及系爭契約書在卷(原審卷第9、
    13 、14頁)足稽；被上訴人基於受委任處理出售系爭房地，
    依系爭委託書第9條第1項之約定，代理上訴人受領買方之定
    金100 萬元支票，於法尚無不合；上訴人抗辯被上訴人不得
    代理受領定金，顯無足取；至於被上訴人於受領定金，未依
    約交付予上訴人之事實，固為被上訴人所不爭執；惟查被上
    訴人違反是項約定，並非可遽認已解除系爭委託書（或系爭
    同意書），上訴人非不得另循法律途徑，以資救濟，於系爭
    委託書仍屬有效之情形下，上訴人非得持以拒絕簽訂不動產
    買賣契約之抗辯。
(四)上訴人另以被上訴人依系爭契約受領買方丙○○所交付 100
    萬元之定金支票，不僅未將定金支票交付上訴人，且系爭契
    約未經上訴人於「賣方同意出售」欄簽署，上訴人無簽訂不
    動產買賣契約之義務，且上訴人與買方丙○○間請求返還定
    金事件，業經原法院98年度訴字第1547號判決買方丙○○敗
    訴確定，並經認定買賣契約不成立，上訴人未依約完成其義
    務等語為抗辯；查：
  1.被上訴人未將定金支票交付上訴人，係被上訴人違反契約之
    約定，系爭委託書(或系爭同意書)仍屬有效，上訴人非得持
    以拒絕簽訂不動產買賣契約之抗辯，已如前所述。
  2.按：除別有規定外，確定之終局判決就經裁判之訴訟標的，
    有既判力，民事訴訟法第400條第1項定有明文；原法院98年
    度訴字第1547號為訴外人丙○○敗訴判決確定之事實，固為
    被上訴人所不爭執，惟查原法院98年度訴字1547號返還定金
    事件，其當事人為上訴人與訴外人丙○○，訴訟標的為系爭
    契約，核與本件之當事人為兩造、訴訟標的為系爭委託書，
    均顯不相同，原法院98年度訴字1547號返還定金事件之確定
    判決，對於本件無既判力之問題，且該確定判決就系爭委託
    書第9 條之規定未予論述(詳如下述)，本件自不受其拘束，
    應先敘明。
  3.次按：「上訴人同意被上訴人可為買賣雙方之代理人。而買
    方出價承購之條件，若與本委託書相當或較有利上訴人時，
    上訴人同意被上訴人無須再行通知即得全權代理收受定金，
    並同意買賣契約於被上訴人收受定金時生效成立。」、「被
    上訴人依本委託條件尋得買方，並代理上訴人收受定金後，
    於未簽立書面買賣契約前，若買賣契約不履行可歸責上訴人
    者，…且被上訴人受託任務視為履行完成，…，」為上訴人
    不爭執真正之系爭委託書第9條第1項、第2項第2款所約定；
    本件被上訴人已覓得訴外人丙○○願以4,100 萬元買受系爭
    房地，並支付100 萬元之定金支票予被上訴人，顯與系爭委
    託書所約定銷售總價額4,000萬元相當，依系爭委託書第9條
    第1 項之約定，不動產買賣契約生效成立，而上訴人竟拒絕
    與買方丙○○簽訂不動產買賣契約，以致系爭房地之買賣無
    法完成交易，顯可歸責於上訴人，依系爭委託書第9條第2項
    第2 款之約定，視為被上訴人居間受託仲介，業已履行完成
    ；而按買賣契約為債權契約，其訂立非必以書面為之，參照
    民法第153條第1項所為「當事人互相表示意思一致者，無論
    其為明示或默示，契約即為成立。」之規定、及最高法院68
    年度臺上字第1504號所為「契約固須當事人互相表示意思一
    致始能成立，但所謂互相表示意思一致，並不限於當事人間
    直接為之，其由第三人為媒介而將各方互為之意思表示從中
    傳達因而獲致意思表示之一致者，仍不得謂契約並未成立。
    」之判例意旨，上訴人與訴外人丙○○間就系爭房地之買賣
    契約，於被上訴人收受訴外人丙○○之定金，依系爭委託書
    第9條第1項之約定，即已有效成立，上訴人以原確定判決認
    定被上訴人與訴外人間之系爭契約不能拘束上訴人，抗辯上
    訴人與訴外人丙○○間之不動產買賣契約不成立，自無足取
    。
  4.從而，上訴人以系爭契約未經上訴人於「賣方同意出售」欄
    簽署，上訴人無簽訂不動產買賣契約之義務，且上訴人與買
    方丙○○間請求返還定金事件，業經原法院98年度訴字第15
    47號判決買方丙○○敗訴確定，並經認定買賣契約不成立，
    上訴人未依約完成其義務等語為抗辯，不足採信。
(五)上訴人於本院始以系爭同意書變更仲介契約內容，違反不動
    產經紀業管理條例第19條第1 項明文規定：「經紀業或經紀
    人員不得收取差價或其他報酬」等強制規定，被上訴人請求
    給付仲介費不但不合法而且無理由等語為抗辯；
  1.查上訴人抗辯被上訴人將系爭同意書變更仲介契約內容，違
    反不動產經紀業管理條例第19條第1 項之強制規定，無非以
    被上訴人於98年5月19日以前，已覓得買主丙○○出價4,100
    萬元，準備以4,400萬元或4,500萬元成交，引起被上訴人經
    紀營業員劉一忠之野心，98年5月19日下午7時許收受訴外人
    丙○○所交付100萬元定金支票，同日下午9時向上訴人謊稱
    買主丙○○僅出價3,900 萬元，要求更改仲介契約內容如系
    爭同意書，違背誠信原則，更有欺騙上訴人之嫌等為其論據
    ；惟查上訴人抗辯被上訴人於98年5 月19日以前，已覓得買
    主丙○○出價4,100萬元，準備以4,400 萬元或4,500萬元成
    交，98年5月19日向上訴人謊稱買主丙○○僅出價3,900萬元
    等事實，未據舉證以實其說，況且系爭同意書上所載賣方即
    上訴人實收4,000萬元要比3,900萬元為有利，系爭契約又係
    約定訴外人丙○○願以4,100萬元買受系爭房地，而非以4,4
    00萬元或4,500 萬元買受，上訴人抗辯之上開事實，非無疑
    義。
  2.系爭委託書第4 條約定：受託人於買賣成交時，得向委託人
    收取服務報酬，其數額為實際成交價額之百分之四。而系爭
    同意書變更「賣方實收肆仟萬元正，增值稅不含賣方實收仲
    介服務費為超價部分。」意即以交易價額扣除上訴人實收4,
    000 萬元，再減土地增值稅後之餘額，為被上訴人之服務報
    酬，僅變更其報酬之計算方式，有系爭委託書、系爭同意書
    在卷(原審卷第9、13 頁)足稽；顯與不動產經紀業管理條例
    第19條第1項前段所規定之差價(係指實際買賣交易價格與委
    託銷售價格之差額，參見同條例第4條第9 款)顯有不同；況
    且違反該項規定僅生「應於加計利息後加倍返還支付人。」
    之法律效力(參見同條例第19條第2 項之規定)，及受停止執
    行業務處分(參見同條例第31條第1項第2款之規定)，出售委
    託契約不因而發生無效之法律效果；上訴人持以抗辯被上訴
    人不得請求報酬，要無足取。
(六)綜合上述，被上訴人主張上訴人委託被上訴人出售其所有系
    爭房地，被上訴人已依約覓得買主丙○○願以4,100 萬元買
    受系爭房地，與被上訴人簽訂系爭契約，由被上訴人代理收
    受買主所給付定金100 萬元支票，經被上訴人通知簽訂不動
    產買賣契約，上訴人拒絕簽訂，依系爭委託書第9條第2項第
    2 款之約定，被上訴人受託任務視為履行完成，上訴人仍應
    依約給付服務報酬，於法尚非無據，應予准許。
六、查被上訴人受上訴人委託銷售系爭房地，業據訴外人願以4,
    100萬元承購，應課徵土地增值稅為41萬3,453元，未據上訴
    人予以爭執，且上訴人於另案即原法院98年度訴字第1547號
    返還定金事件，對於本件系爭房地之交易價額，應課徵土地
    增值稅41萬3,453 元之事實，並不爭執，有該確定判決在卷
    足稽；因之，被上訴人依系爭同意書之約定，得請求上訴人
    給付之仲介服務費為4,100萬元減去上訴人應得4,000萬元，
    再減去土地增值稅41萬3,453元之餘額，即58萬6,547元(4,1
    00萬-4,000萬-41萬3,453=58萬6,547)。
七、「給付無確定期限者，債務人於債權人得請求給付時，經其
    催告而未為給付，自受催告時起，負遲延責任。其經債權人
    起訴而送達訴狀，或依督促程序送達支付命令，或為其他相
    類之行為者，與催告有同一之效力。」、「遲延之債務，以
    支付金錢為標的者，債權人得請求依法定利率計算之遲延利
    息。」、「應付利息之債務，其利率未經約定，亦無法律可
    據者，週年利率為百分之五。」民法第229條第2 項、第233
    條第1項前段、第203條分別定有明文。本件被上訴人請求上
    訴人給付居間服務費，係以給付金錢為標的，無確定期限，
    又未約定利率，併請求自起訴狀繕本送達翌日、即98年9月5
    日起至清償日止，按週年利率5%計算利息，於法有據，亦應
    准許。
八、從而，被上訴人依系爭委託書第9條第2項第2 款、系爭同意
    書之約定，於上開範圍內，請求上訴人給付居間服務費，原
    法院為其勝訴判決，並依兩造陳明願供擔保，以代釋明之不
    足，請求准、免宣告假執行，酌定擔保金額分別准許之，經
    核尚無違誤；上訴意旨仍持陳詞，任意指摘原法院之判決不
    當，求予廢棄，為無理由，應予駁回。
九、據上論結，本件上訴為無理由，爰依民事訴訟法第449條第1
    項、第78條之規定，判決如主文。
中    華    民    國    99    年    10    月    26    日
                    民事第四庭
                        審判長法  官  李錦美
                              法  官  鍾任賜
                              法  官  陳博享
正本係照原本作成。
不得上訴。
中    華    民    國    99    年    10    月    26    日
                              書記官  鄭靜如

司法院資訊處製作；財團法人民間司法改革基金會備份。
